最高法院刑事判決　　　　　　　一○○年度台上字第九六九號
上　訴　人　郭家存
　　　　　　蔡庭瑞
上列上訴人等因違反毒品危害防制條例案件，不服台灣高等法院
高雄分院中華民國九十九年十一月三十日第二審判決（九十九年
度上訴字第一五七五號，起訴案號：台灣高雄地方法院檢察署九
十九年度偵字第一二六五八號），提起上訴，本院判決如下：
    主  文
原判決撤銷，發回台灣高等法院高雄分院。
    理  由
本件原判決認定上訴人郭家存及蔡庭瑞（以下除個別記載姓名者
外，簡稱上訴人等）均明知愷他命屬毒品危害防制條例第二條第
二項第三款所列之第三級毒品，不得非法持有、意圖販賣而持有
或販賣。緣綽號「五元」之成年男子於民國九十八年五月間交郭
家存愷他命一批，囑郭家存保管，並同意一旦販出，願給付郭家
存售價之二成，郭家存即基於共同販賣營利之意圖，將該批愷他
命藏放於屏東縣萬丹鄉○○村○○路一二七巷一一九號住處。嗣
「五元」因故死亡，郭家存乃告知蔡庭瑞上情，兩人竟即共同意
圖營利，基於販賣愷他命之犯意聯絡，由蔡庭瑞聯絡姓名不詳之
毒品買家，約定交易數量及價格後前來高雄市購買，蔡庭瑞並與
郭家存約定販出五十公斤愷他命後，郭家存可獲得新台幣三百萬
元之代價。九十九年四月八日蔡庭瑞通知郭家存至高雄市○○○
路與福德二路口之85度C 咖啡店（下稱咖啡店）會面，並將毒品
買家提供之車牌號碼5358-PY 號休旅車（下稱休旅車）交予郭家
存，由郭家存駕駛返回前開住處擬搬運五十公斤愷他命以交付買
家，但未依約交付而未遂。九十九年四月八日十六時許，郭家存
駕駛休旅車至高雄市○○○○○路口，將該車交予買家後即離去
。專案小組成員立即逮捕毒品買家未果後，逕行搜索郭家存之前
開住處，扣得白色結晶粉末共一○二包，經鑑驗結果，其中七十
九包為愷他命（驗餘純質淨重合計73457.17公克），並於同日及
翌日先後拘提郭家存及蔡庭瑞到案等情，因而維持第一審論處上
訴人等共同販賣第三級毒品未遂罪刑（各處有期徒刑六年），固
非無見。
惟按：(一)、證據雖已調查，而其內容未明瞭者，即與未經調查無
異，如遽行判決，仍屬應於審判期日調查之證據而未予調查。查
原判決認定上訴人等共同意圖營利，基於販賣愷他命之犯意聯絡
，由蔡庭瑞聯絡身分不詳之毒品買家，並於約定交易數量及價格
後前來高雄市等情，固以郭家存及法務部調查局南部地區機動工
作站之本案承辦人蘇文俊於偵查及第一審之證述，以及監聽譯文
、蒐證光碟等，為其主要論據。然前開毒品買家並未獲案，蔡庭
瑞亦否認上情。而依原判決所引郭家存之證述，是否足以證明上
訴人等於咖啡店見面並談論出貨之事之前，蔡庭瑞已先與毒品買
家聯絡並約定交易數量及價格情事（見原判決第四頁），仍非無
疑。蘇文俊固證稱：「我們監聽蔡庭瑞所使用之0000000000號行
動電話門號，九十九年四月七日有疑似買家打電話給蔡庭瑞，表
示要交利息錢，我們研判是要進行毒品交易。九十九年四月八日
專案小組得知蔡庭瑞與人約在高雄市○○路大樂（量販店）對面
的麥當勞會面，於是展開跟監，一批人先到麥當勞等，一批人從
蔡庭瑞位於新吉街居處起跟。當天我本人在麥當勞對面的停車格
看到有四人在麥當勞會面，有鄭文王、蔡庭瑞、開車的男子（即
下述穿黑色衣服、頭戴棒球帽的男子），還有另外一人，我們懷
疑是買主」等語（見原判決第五頁(二)）。然卷內僅有案發後之九
十九年四月八日十六時二十分，蔡庭瑞與0000000000
號電話之監聽譯文，略以：「剛剛被『狗畜生』（按應指專案小
組人員）衝耶」等語（見偵卷第六一頁）。有關九十九年四月七
日疑似買家者打電話給蔡庭瑞，表示要交利息錢之對話，蘇文俊
於第一審證稱：「上個禮拜直接交給法官」。又稱：本案毒品之
買家鄭文王，監聽譯文中所載0000000000「貨主」應
該就是鄭文王，因為我們有監聽；或稱：貨主係在麥當勞四人中
之另一人各等語（見第一審卷第一四五頁以下）。實情如何，攸
關蔡庭瑞是否已著手販賣犯罪之實行，原判決未予究明，逕予判
決，即有調查職責未盡之違法。(二)、當事人聲請調查之證據，如
與本案待證事實無關緊要者，事實審法院固可以裁定駁回，或於
判決理由內說明不予調查之理由，毋庸為無益之調查。惟若於證
明事實確有重要關係，而又非不易調查，或不能調查者，則為明
瞭案情起見，自應踐行調查程序，否則即有應於審判期日調查之
證據未予調查之違法。本件郭家存之辯護人於原審聲請傳喚證人
尤泉淳，證明本案並無買主、調查局杜撰購買毒品之人等情。觀
其聲請調查之證據，顯與待證事實具有重要關係，原審亦已依聲
請傳喚，尤泉淳更已收受傳票（見原審卷第八九頁）。上訴人等
或其辯護人於證人後未到庭，均聲請再次傳喚（見同上卷第九五
頁）。原審既未再予傳喚或為拘提等其他處分，以為調查，判決
亦未說明何以無調查必要之理由，難謂無應於審判期日調查之證
據未予調查或判決理由不備之違法。上訴人等執以指摘原判決違
法，為有理由，應認有撤銷發回更審之原因。
據上論結，應依刑事訴訟法第三百九十七條、第四百零一條，判
決如主文。
中    華    民    國  一○○  年    三    月    三    日
                      最高法院刑事第三庭
                          審判長法官  陳  正  庸  
                                法官  林  秀  夫  
                                法官  林  瑞  斌  
                                法官  謝  靜  恒  
                                法官  王  居  財  
本件正本證明與原本無異
                                      書  記  官  
中    華    民    國  一○○  年    三    月    八    日
                                                      v